最高法院刑事判決　　　　　　九十六年度台上字第三四０五號
上　訴　人　甲○○
上列上訴人因貪污案件，不服台灣高等法院台南分院中華民國九
十六年三月十五日第二審更審判決（九十五年度重上更(四)字第四
八八號，起訴案號：台灣台南地方法院檢察署九十年度偵字第八
五一二號），提起上訴，本院判決如下：
    主  文
原判決撤銷，發回台灣高等法院台南分院。
    理  由
本件原判決撤銷第一審之科刑判決，改判依牽連犯規定從一重論
處上訴人甲○○公務員，連續對於違背職務之行為，收受賄賂罪
刑，固非無見。
惟查：（一）法院於審判中行勘驗時，當事人、辯護人得以在場
，此觀刑事訴訟法第二百十九條準用第一百五十條第一項前段之
規定自明。又卷宗內之筆錄及其他文書可為證據者，審判長應向
當事人、代理人、辯護人或輔佐人宣讀或告以要旨，刑事訴訟法
第一百六十五條第一項定有明文。卷查原審於民國九十三年二月
六日、三月五日勘驗法務部調查局嘉義市調查站（下稱嘉義市調
查站）詢問上訴人之錄影帶，並未通知上訴人及其辯護人到場，
而於九十六年三月八日審判期日，復未將該二調查期日之勘驗筆
錄，向上訴人及辯護人、檢察官提示或宣讀或告以要旨，則前述
原審勘驗嘉義市調查站詢問上訴人之錄影帶之勘驗筆錄，顯難認
係合法之證據資料，乃原判決竟採用其中九十三年二月六日之勘
驗筆錄為斷罪資料，其判決當然違背法令。（二）法院對於公平
正義之維護或對被告之利益有重大關係事項，應依職權調查證據
，刑事訴訟法第一百六十三條第二項但書定有明文。上訴人一再
辯稱：伊究竟於何時違法讓幾輛違規改裝成電子琴花車之大貨車
通過檢驗？該大貨車為何人或何車行所有？其車牌號碼、引擎號
碼與不合格之事由又為何？公訴人並未舉證，第一審判決亦未詳
加認定，自不足以對伊論罪科刑云云，原審雖以證人張莉華供稱
；「陳禮豐、何春美嚴格禁止本公司員工製作相關行賄私帳及資
料，僅指示行賄蔡輝桑、劉迥銅、鄭振榮的辦事員製作行賄資料
」等語，嘉義市調查站亦函覆：「由於張莉華及被告甲○○二人
均未登載違規改裝電子琴大貨車車號故無法提供該等違規車輛通
過檢驗之大貨車車籍及檢驗年月日等書證供參」云云，而認為上
訴人究竟於何時違法讓張莉華所送何人之何種車輛通過檢驗，已
無法調查；然九十年一月十日起至同年二月底止，交通部公路局
嘉義區監理所麻豆監理站委託南瀛汽車修護股份有限公司（下稱
南瀛公司）檢驗之大貨車，其中由上訴人檢驗合格者，是否在八
輛以上？又該等大貨車是否有八輛由張莉華代為送驗？凡此俱與
判斷上訴人暨張莉華在嘉義市調查站之自白是否為真正事實及認
定上訴人是否成立違背職務收受賄賂罪，至有關係，屬對上訴人
之利益有重大關係事項，自應予釐清，乃原審未予根究明白，即
遽行判決，自嫌速斷，難謂無查證未盡之違法。（三）行為後法
律有變更者，適用行為時之法律；但行為後之法律有利於行為人
者，適用最有利於行為人之法律，九十五年七月一日施行之刑法
（下稱新刑法）第二條第一項定有明文。本件原判決事實欄記載
之事實，如果無訛，依上訴人行為時之貪污治罪條例第二條規定
，上訴人雖屬該條所稱「受公務機關委託承辦公務之人」，但並
非該條所稱「依據法令從事公務之人員」，亦非修正前刑法所稱
之公務員，而依原審裁判時之貪污治罪條例（下稱新貪污治罪條
例）第二條（九十五年五月三十一日公布、同年七月一日施行）
及新刑法第十條第二項之規定，上訴人則屬新貪污治罪條例及新
刑法所稱公務員，兩相比較，應以上訴人行為時即九十五年五月
三十一日修正公布前之貪污治罪條例第二條之規定有利於上訴人
，乃原判決竟以新貪污治罪條例第二條及新刑法第十條第二項之
規定有利於上訴人，而論上訴人以違背職務收受賄賂及公務員登
載不實罪，自有可議。（四）證據之取捨，事實審法院雖有自由
判斷之權，但證人之陳述前後兩歧者，究竟孰為可採，事實審法
院應衡情酌理予以審定，並應於判決理由內詳細闡述其得心證之
理由，方足以昭折服。卷查證人何春美在原審證稱：瑞豐汽車行
並未送電子琴花車到南瀛公司檢驗，亦未拿錢給檢驗員云云（見
原審更(二)卷第一０七、一０八頁），與其在偵查中供稱：「我有
同意張莉華拿錢給甲○○方便違規車過關」等語，兩相歧異，原
審本應衡情酌理予以取捨並於判決理由內詳細闡述其得心證之理
由，乃原判決採取何春美在偵查中之陳述而捨棄其在原審之證言
，竟未說明其得心證之理由，亦嫌理由欠備，而難昭折服。以上
諸端，或為上訴意旨所指摘，或為本院得依職權調查之事項，應
認原判決仍有撤銷發回更審之原因。原判決理由說明不另為無罪
諭知部分，依審判不可分原則，應併予撤銷發回。
據上論結，應依刑事訴訟法第三百九十七條、第四百零一條，判
決如主文。
中　　華　　民　　國　九十六　年　　六　　月　二十八　日
                      最高法院刑事第十庭
                          審判長法官  謝　俊　雄
                                法官  陳　世　雄
                                法官  魏　新　和
                                法官  吳　信　銘
                                法官  徐　文　亮
      本件正本證明與原本無異
                                      書  記  官
中　　華　　民　　國　九十六　年　　七　　月　　三　　日
                                                      Ｑ
